【裁判字號】    98,重訴更,3
【裁判日期】    980623
【裁判案由】    損害賠償
【裁判全文】
臺灣臺中地方法院民事裁定  98年度重訴更字第3號
原      告  丙○○
                        5巷4.
被      告  甲○○
                      （現服役中，部隊信箱號碼：金門郵政
上列當事人間因被告過失傷害刑事案件，原告提起附帶民事訴訟
請求損害賠償事件，由本院刑事庭以97年度交附民字206號裁定
移送前來，經本院97年度重訴字第521號裁定，原告不服提起抗
告，嗣經臺灣高等法院臺中分院98年度抗字第121號裁定發回更
審，本院裁定如下：
    主    文
原告之訴及假執行之聲請均駁回。
訴訟費用由原告負擔。
    理    由
一、按民事訴訟法第45條規定，能獨立以法律行為負義務者，有
    訴訟能力；所謂能獨立以法律行為負義務者，應指當事人對
    事務具有正常識別及能預見其行為將發生如何效果，並能獨
    自以意思表示使其行為發生法律上效果之能力而言；則依此
    規定之反面解釋，凡不能獨立以法律行為負義務者，即為無
    訴訟能力人。有行為能力人在無意識或精神錯亂中所為之法
    律行為，無效（參見民法第75條後段規定）。如有其人，精
    神狀況，已達不能處理自己事務之程度，自無意思能力可言
    ，雖未經法院宣告禁治產，為保護其利益，仍不能認該無意
    思能力之人，享有訴訟能力。次按當事人無訴訟能力者，不
    得自為訴訟行為，所應為之訴訟行為，由法定代理人代其為
    之，始生訴訟法上之效果，此觀諸民事訴訟法第45條、第47
    條、民法第76條規定之意旨即明。而法定代理權之存在乃訴
    訟成立要件之一，法定代理權有無欠缺，不問訴訟程度如何
    ，法院應依職權調查之，雖當事人間無爭執者，亦應隨時予
    以調查。末按，原告無訴訟能力，未由法定代理人合法代理
    者，法院應以裁定駁回之；但其情形可以補正者，審判長應
    定期間先命補正。民事訴訟法第249條第1項第4款亦定有明
    文。
二、經查，本件兩造於民國（下同）95年9月30日7時43分許在臺
    中市○區○○路2段183號前發生車禍，原告丙○○在系爭車
    禍事故中受有傷害，經治療後仍有創傷性腦損傷併兩側肢體
    偏癱、吞嚥困難及認知功能障礙，並且接受氣管切開術以維
    持呼吸正常，目前仍兩側肢體無力，無法隨意識活動，翻身
    及坐起等身體活動皆完全依賴他人協助，需使用鼻胃管以維
    持生命所需之營養，日常生活完全無法自理，需專人24小時
    照護，依照現在病況判斷，終身無法從事任何工作，應符合
    重大難治之傷害等情，有中山醫學大學附設醫院97年1月18
    日中山醫九六川博法字第0970000573號函附卷可憑（參本院
    97重訴521號卷第21頁，以下稱重訴卷）；本件再經本院委
    請中山醫學大學附設醫院對原告身心狀況進行鑑定結果，原
    告精神狀態為：「目前意識仍未全面恢復，無言語，對於外
    界的刺激未出現有意義的反應，思考能力與高級皮質功能無
    法偵測到」；其身體理學檢查結果為：「莊員無法行動，病
    態外表，兩側肢體偏癱。大小便無法自理，...，進食須用
    鼻胃管餵食」。心理衡鑑結果為：「簡易智能狀態測驗（
    Miini- Mental Stat us Exam.）總分為零分，完全無法對
    評估作任何回應」。「綜合以上資料，...。莊員於95年9月
    30日遭遇腦傷後至今，仍呈現兩側偏癱，無法自行行走，大
    小便無法自理，無法自行進食，失去言語能力，無判斷力與
    理解力，失去自我照料能力，而需由看護員或家屬全日照護
    。目前莊員的臨床狀態診斷為『由於腦傷導致失智』。故研
    判莊員的精神狀況目前已達心神喪失，不能處理自己事務之
    程度。且日常生活功能及社會功能出現嚴重障礙。」，此亦
    有中山醫學大學附設醫院98年6月11日中山醫九八川桓精字
    第090004985號函附鑑定報告附卷可稽（參本院卷第10-12
    頁）。據上足見，原告於車禍事故中受傷迄今，其身心狀態
    已達心神喪失，而不能處理自己事務之程度。而查，原告生
    於67年11月21日（參本院卷第13頁，原告個人基本資料查詢
    結果），為成年、有行為能力人，但其因前揭車禍腦傷致失
    智，精神狀況已達心神喪失，不能處理自己事務之程度，自
    無意思能力。是原告雖未經法院宣告禁治產，因其不能獨立
    以法律行為負義務，無訴訟能力，自不能為有效之訴訟行為
    。而原告之父母乙○○、賴碧春雖曾於96年3月間具狀聲請
    法院對原告宣告禁治產，惟嗣未敘明原因撤回該聲請事件（
    參本院卷14頁索引卡查詢結果，及重訴卷第22頁以次所附宣
    告禁治產卷影本），則原告迄未經法院宣告禁治產，其法定
    代理人並未產生，自無法定代理人為原告代為或代受訴訟行
    為，本院自亦無從命其為補正。本件原告提起本件損害賠償
    訴訟，其訴訟成立要件有欠缺，其訴不合法，應連同其假執
    行之聲請併予駁回。末查，本件原告之親屬或利害關係人如
    認原告有為訴訟之必要，自得依民事訴訟法第51條第2項規
    定，聲請法院為原告選任特別代理人後，由特別代理人為其
    依法提起相關民事訴訟以保權益，併此敘明。
三、依民事訴訟法第249條第1項第4款，第95條，第78條，裁定
    如主文。
中    華    民    國    98    年    6     月    23    日
                  民事第四庭    法  官  王鏗普
正本係照原本作成。
如不服本裁定應於送達後10日內向本院提出抗告狀，並繳納抗告
費新臺幣1000元。
中    華    民    國    98    年    6     月    23    日
                                書記官


司法院資訊處製作；財團法人民間司法改革基金會備份。
